【裁判字號】    89,訴,1852
【裁判日期】    900412
【裁判案由】    確認遺囑無效
【裁判全文】
臺灣臺南地方法院民事判決  八十九年度訴字第一八五二號
    原      告  丙○○
    訴訟代理人  甲○○
    被      告  行政院國軍退除役官兵輔導委員會楠梓榮民自費安養中心
                        設台南.
    法定代理人  丁○○  住同右.
    訴訟代理人  乙○○  住同右.
右當事人間請求確認遺囑無效事件，本院判決如左：
      主      文
確認被繼承人徐登壽於民國八十七年四月七日所作代筆遺囑無效。
訴訟費用由被告負擔。
    事    實
甲、原告方面：
一、聲明：求為判決如主文所示。
二、陳述：
  （一）原告為被繼承人徐登壽之繼承人，並已依法向法院申請繼承在案。
  （二）經查，徐登壽於民國八十七年四月二十三日死亡，其遺囑於八十七年四月七
        日，當時徐登壽應屬神智清醒，可以自行簽名、按指印，但該份遺囑係由
        訴外人陳雪燕代筆，以蓋印章代為簽名，徐登壽亦未於其上按捺指印，該份
        遺囑不具民法第一千一百九十四條代筆遺囑之要件，又遺囑非屬一般文書，
        應不得適用民法第三條第二項：「如有用印章代簽名者，其蓋章與簽名生同
        等效力」之規定，故該份遺囑應屬無效。
三、證據：提出本院民事庭八十八南院慶民丁聲繼字第一０號通知、戶籍謄本、公證
    書、行政院國軍退除役官兵輔導委員會楠梓榮民自費安養中心書函、行政院國軍
    退除役官兵輔導委員會楠梓榮民自費安養中心自費休養明倫四棟堂徐登壽榮民代
    筆遺囑等影本各一份為證。
乙、被告方面：
一、聲明：求為判決原告之訴駁回。
二、陳述：遺囑是由徐登壽口述，陳雪燕寫的，徐登壽的名字也是由陳雪燕所代寫，
    但是印章是他自己蓋的，因為他不想蓋手印，他認為蓋手印怪怪的，我們也不便
    逼他蓋手印，所以他就蓋印章。
      理      由
一、本件原告起訴主張：其為被繼承人徐登壽之繼承人，徐登壽於八十七年四月二十
    三日死亡，其遺囑於八十七年四月七日由訴外人陳雪燕代筆製作，當時徐登壽應
    屬神智清醒，可以自行簽名、按指印，但該份遺囑係由訴外人陳雪燕代筆並代
    為簽名，徐登壽只於其上蓋印章，亦未於其上按捺指印之事實，業據其提出與所
    述相符之本院民事庭八十八南院慶民丁聲繼字第一０號通知、戶籍謄本、公證書
    、行政院國軍退除役官兵輔導委員會楠梓榮民自費安養中心書函、行政院國軍退
    除役官兵輔導委員會楠梓榮民自費安養中心自費休明倫四棟堂徐登壽榮民代筆遺
    囑等影本各一份為證，且為被告所不否認，復經證人即該中心堂長、輔導員莫其
    華與蕭鴻基證述明確（見本院八十九年十月四日言詞辯論筆錄），堪信為真實。
二、按代筆遺囑，由遺囑人指定三人以上之見證人，由遺囑人口述遺囑意旨，使見證
    人中之一人筆記、宣讀、講解，經遺囑人認可後，記明年、月、日，及代筆人之
    姓名，由見證人全體及遺囑人同行簽名，遺囑人不能簽名者，應按指印代之。代
    筆遺囑未依此法定方式製作者，自屬無效，又關於同法第一千一百九十四條代筆
    遺囑之規定，排除同法第三條第二項蓋章代簽名、第三項以指印、十字或其他符
    號代簽名，在文件上經二人簽名證明等方式之使用，此有最高法院八十一年度台
    上字第四八四號、八十六年度台上字第九二一號判決意旨可資參酌。
三、經查，本件被繼承人徐登壽於八十七年四月七日所為之代筆遺囑，係由訴外人陳
    雪燕書寫、簽名，被繼承人徐登壽並未簽名，亦未蓋指印等情，業據原告陳明在
    卷，並提出徐登壽代筆遺囑影本一份為證，經本院核閱屬實，且為被告所不否認
    ，是揆諸前揭判決意旨，上開遺囑不具備民法第一千一百九十四條代筆遺囑之法
    定要件，應屬無效，被告所辯，依法洵屬無據，要無可採。從而，原告起訴請求
    確認徐登壽於民國八十七年四月七日所作代筆遺囑無效，為有理由，應予准許。
四、結論：原告之訴為有理由，依民事訴訟法第七十八條，判決如主文。
中      華      民      國    九十    年      四        月    十二      日
                              臺灣臺南地方法院民事第二庭
~B法      官  莊玉熙
右為正本係照原本作成
如對本判決上訴，須於判決送達後廿日內向本院提出上訴狀
中      華      民      國    九十    年      四        月    十二      日
~B法院書記官  許美惠


司法院資訊處製作；財團法人民間司法改革基金會備份。
